臺灣嘉義地方法院刑事判決
110年度金訴字第144號
公  訴  人  臺灣嘉義地方檢察署檢察官
被      告  蘇美惠


            徐月香



上列被告因加重詐欺等案件，經檢察官提起公訴（109年度偵字
第9913號），本院判決如下：
    主  文
本件管轄錯誤，移送臺灣桃園地方法院。
    理  由
一、公訴意旨略以：
  ㈠被告蘇美惠於民國109年間，加入通訊軟體Line暱稱「bojing
     richie Lee」、「鼎金數位金融-LEO/子珺」、「Noble en
    gineer」(即臉書帳號：「Douglas Zhang」之人)等真實姓
    名年籍不詳之人所組成3人以上，以實施詐術為手段所組成
    具有持續性、結構性、牟利性之犯罪組織（下稱系爭詐欺集
    團），夥同系爭詐欺集團內之成員意圖為自己不法之所有，
    共同基於3人以上詐欺取財、洗錢之犯意聯絡，由被告蘇美
    惠於民國109年7月26日晚間9時30分許，向不知情之友人陳
    樹藍以友人購物要匯款需帳戶為由，向陳樹藍商借得陳樹藍
    之母陳黃虳(陳樹藍、陳黃虳涉案部分均另為不起訴處分)之
    六腳蒜頭郵局帳號000-00000000000000號帳戶（下稱系爭郵
    局帳戶）使用，另由系爭詐欺集團之不詳成員，於109年6月
    15日起以臉書帳號「Douglas Zhang」於臉書上向告訴人林
    秀鳳發出交友邀請，與告訴人林秀鳳成為好友後， 以Line
    通訊軟體暱稱「Noble engineer」與告訴人林秀鳳互加Line
    通訊軟體好友。「Noble engineer」繼而對告訴人林秀鳳佯
    稱其海上鑽油平台機器損壞，需請告訴人林秀鳳協助匯款等
    語，致告訴人林秀鳳陷於錯誤，於109年7月27日11時11分許
    ，以其女戴倩南之遠東國際商業銀行00000000000000號帳戶
    ，將新臺幣(下同)111萬5,520元匯入系爭郵局帳戶。繼由被
    告蘇美惠依「bojing richie Lee」指示，指示陳樹藍提領
    上開款項，陳樹藍因而於同年月28日16時32分許，至位在嘉
    義縣○○鄉○○村000○0號之蒜頭郵局，提領前述匯入之111萬5,
    520元款項後，在該郵局外交付被告蘇美惠前開款項。被告
    蘇美惠取得前開款項後，向「bojing richie Lee」回報，
    並依「bojing richie Lee」之指示與「鼎金數位金融-LEO/
    子珺」聯繫，於同日19時許，將上開款項於桃園國際機場第
    二航廈某餐廳內交付予「鼎金數位金融-LEO/子珺」，由「
    鼎金數位金融-LEO/子珺」當場由前開款項內拿取4萬元報酬
    交付予被告蘇美惠。被告蘇美惠及系爭詐欺集團成員因而以
    上開層層轉交之方法製造金流之斷點，致無從追查前揭犯罪
    所得之去向，而掩飾或隱匿該犯罪所得。
  ㈡被告徐月香於109年間，亦加入前述被告蘇美惠所屬之詐欺集
    團，而與被告蘇美惠、通訊軟體Line暱稱「bojing richie 
    Lee」(即通訊軟體Line暱稱「Official」之人)、「Gen Wan
    g wei」、「unitednationvacation」等真實姓名年籍不詳
    之人所組成3人以上，以實施詐術為手段所組成具有持續性
    、結構性、牟利性之犯罪組織（下稱系爭詐欺集團），夥同
    系爭詐欺集團內之成員意圖為自己不法之所有，共同基於3
    人以上詐欺取財、洗錢之犯意聯絡，由系爭詐欺集團之不詳
    成員於109年7月中旬起，以Line通訊軟體暱稱「Gen Wang w
    ei」與被害人吳彩華交友，「Gen Wang wei」佯稱其於伊拉
    克當兵，隨時會死掉，請被害人吳彩華依通訊軟體Line暱稱
    「unitednationvacation」之「聯合國」帳號之指示，協助
    其離開伊拉克，嗣前開「unitednationcavaion」要求被害
    人吳彩華匯款，致被害人吳彩華陷於錯誤，於109年7月30日
    10時4分許，在臺中市○○區○○○街00號之大里永隆郵局，臨櫃
    將30萬元匯入陳黃虳之系爭郵局帳戶。被告蘇美惠、徐月香
    及系爭詐欺集團成員因而以上開方法製造金流之斷點，致無
    從追查前揭犯罪所得之去向，而掩飾或隱匿該犯罪所得。嗣
    被告蘇美惠、徐月香並依「bojing richie Lee」(即「Offi
    cial」)之指示互相聯絡後，被告蘇美惠、徐月香復指示陳
    樹藍提領該筆款項，徐月香並對陳樹藍稱會給付陳樹藍佣金
    等語，惟經陳樹藍察覺有異而假意應允，並央由被告蘇美惠
    、徐月香南下嘉義取款後，陳樹藍乃於109年8月7日報警偵
    辦，並配合員警由陳樹藍於109年8月7日15時10分許，與被
    告蘇美惠、徐月香相約在嘉義縣六腳鄉蒜頭郵局前碰面交付
    款項，始為警查獲蘇美惠、徐月香，並扣得被告蘇美惠持用
    之門號0000000000號手機1支(含SIM卡1片)、被告徐月香持
    用之門號0000000000號手機1支(含SIM卡1片)，而查悉上情
    。
  ㈢因認被告蘇美惠就上開犯罪事實㈠部分，涉犯刑法第339條之4
    第1項第2款之3人以上共同詐欺取財、洗錢防制法第14條第1
    項及組織犯罪防制條例第3條第1項後段之參與犯罪組織等罪
    嫌；就上開犯罪事實㈡部分，涉犯刑法第339條之4第1項第2
    款之3人以上共同詐欺取財及洗錢防制法第14條第1項罪嫌。
    被告徐月香就上開犯罪事實㈡部分，涉犯刑法第339條之4第1
    項第2款之3人以上共同詐欺取財罪、洗錢防制法第14條第1
    項及組織犯罪防制條例第3條第1項後段之參與犯罪組織等罪
    嫌。
二、按案件由犯罪地或被告之住所、居所或所在地之法院管轄；
    而無管轄權之案件，應諭知管轄錯誤之判決，並同時諭知移
    送於管轄法院；且得不經言詞辯論為之，刑事訴訟法第5條
    第1項、第304條、第307條分別定有明文。次按被告之住所
    、居所或所在地，係以起訴時為準，而所謂起訴時係指案件
    繫屬於法院之日而言。
三、經查：
  ㈠本案經檢察官起訴於110年6月25日繫屬本院時，被告蘇美惠
    之戶籍係設於「桃園市○○區○○街000巷0弄0號」、被告徐月
    香之戶籍則設於「臺北市○○區○○路00○0號」等情，有個人戶
    籍資料查詢結果2紙在卷可參（見本院卷第35至37頁）；另
    被告蘇美惠於警詢及偵查中均陳明其現住地址即其戶籍地，
    另被告徐月香於警詢及偵查中均陳明其現住地為「臺北市○○
    區○○街00巷0號」（見警卷第13、15、24、26頁，偵卷第37
    、45頁）；又被告蘇美惠及徐月香雖均於109年8月7日下午3
    時10分於嘉義縣○○鄉○○村○○000○0號（蒜頭郵局）前遭嘉義
    縣警察局朴子分局員警當場通知到案製作筆錄（見警卷第16
    、27頁），斯時之所在地雖位於本院管轄之嘉義縣，惟卷內
    並無其他資料可資佐證被告二人於起訴時之所在地同位於本
    院轄區內，是尚難僅以被告二人於曾因短暫停留於本院轄區
    ，遽認該處仍為本案起訴時被告之所在地。是本案繫屬時，
    被告二人之住所、居所、所在地均非屬本院管轄區域。
  ㈡又依上開起訴意旨所示，本案先由詐騙集團不詳成員，分別
    於109年7月1日至同年月25日、及於109年7月29日透過通訊
    軟體LINE向告訴人林秀鳳、被害人吳彩華施以詐術後，告訴
    人林秀鳳即於同年7月27日上午11時11分匯款至詐欺集團成
    員指定由不知情之陳樹藍所保管帳戶內，再被告蘇美惠央求
    不知情之訴外人陳樹藍提領款項後，交付與蘇美惠，再由蘇
    美惠於同日晚間7時許，於桃園國際機場第二航廈某餐廳內
    交付予該詐欺集團成員即暱稱「鼎金數位金融-LEO/子珺」
    之成年人，以此層層轉交之方法製造金流之斷點，致無從追
    查前揭犯罪所得之去向，而掩飾或隱匿該犯罪所得，則被告
    蘇美惠此部分利用訴外人陳樹藍提領款項後，逐層轉交以製
    造金流斷點之洗錢行為，並非發生在本院轄區內；被害人吳
    彩華則於同年7月30日上午10時4分匯款至上開由陳樹藍所保
    管帳戶內，嗣因陳樹藍察覺有異而報警處理，並配合警方辦
    案故意誘使被告二人前往嘉義取款，經警方當場逮捕而未遂
    ，故被告二人就此部分，於本院轄區內並無任何犯罪行為。
    而本案證人即告訴人林秀鳳於警詢中證稱：其斯時之住所地
    為「臺北市○○區○○○路○段00號11樓之一」，而接收詐騙訊息
    後臨櫃匯款之地點是「臺北市○○區○○○路○段000號」之遠東
    銀行忠孝分行（見警卷第34至36頁）；另被害人吳彩華於警
    詢中證稱其斯時之住所地為「臺中市○○區○○街00巷0號」，
    而接收詐騙訊息後臨櫃匯款之地點是「臺中市○○區○○○街00
    號」之大里永隆郵局（見警卷第38至39、67頁），是本件被
    告二人之犯罪行為地或結果地，亦均非屬本院管轄區域內。
  ㈢又符合刑事訴訟法第7條第4款所規定犯與本罪有關係之贓物
    罪為相牽連案件者，亦得因相牽連案件而取得管轄權，惟查
    ，起訴書於犯罪事實欄內敘及該詐欺集團成員中有一綽號「
    bojing richie Lee」之人，被告徐月香係受該人之指示與
    被告蘇美惠前往上開地點收取被害人交付之款項，固與被告
    徐月香於臺灣臺中地方法院110年度金訴字第499號案件（起
    訴案號109年度偵字第30378號，下稱另案）中，經檢察官起
    訴認其加入「Rich Lee Bojing（李伯京）」及其他真實姓
    名年籍不詳之詐欺集團成員涉犯加重詐欺及洗錢犯行，基此
    ，然該綽號「Rich Lee Bojing（李伯京）」之人迄今尚未
    查獲，此兩案所指之綽號「Rich Lee Bojing（李伯京）」
    、「bojing richie Lee」之人是否相同，在未經實體審理
    之前自難遽斷，且縱使認為同一人，該綽號「Rich Lee Boj
    ing（李伯京）」之人亦未在另案中被起訴或追加起訴，亦
    無從兩案彼此相牽連。再者，本案犯罪事實欄一㈡之被害人
    吳彩華與另案之被害人呂令伊均不相同，被告徐月香於該案
    所為領取款項後，以購買比特幣再匯入指定帳戶內方式隱匿
    該款項去向之洗錢犯行，與本案所為上開犯行亦不相同，自
    無從認定本案被告與另案間為相牽連案件，而認定本院具有
    管轄權，併予敘明。
四、綜上所述，本案於檢察官提起公訴並繫屬本院時，被告二人
    之住所、居所、所在地及犯罪地，均非在本院管轄範圍內，
    亦無與另案相牽連之情形，是本院就本案被告二人所涉上開
    犯行並無管轄權。則檢察官誤向無管轄權之本院起訴，自非
    適法，爰不經言詞辯論，逕為移轉管轄之判決，並考量被告
    蘇美惠之戶籍住址在桃園市蘆洲區，其所為洗錢行為即犯罪
    地係於桃園國際機場第二航廈，而被告徐月香現住在臺北市
    松山區、告訴人林秀鳳現住在臺北市中正區、被害人吳彩華
    現住在臺中市大里區，距離桃園較近而離臺北較遠，綜合考
    量本案被告二人、告訴人及被害人應訊之便利性，爰將本件
    移送於有管轄權之臺灣桃園地方法院。 
據上論斷，應依刑事訴訟法第304條、第307條，判決如主文。 
中　　華　　民　　國　　110 　年　　7 　　月　　29　　日
                  刑事第二庭  審判長法  官  林正雄
                                    法  官  王品惠 
                                    法　官　黃美綾
以上正本證明與原本無異。
如不服本判決應於收受判決後20日內向本院提出上訴書狀，並應
敘述具體理由；其未敘述上訴理由者，應於上訴期間屆滿後20日
內向本院補提理由書（均須按他造當事人之人數附繕本）「切勿
逕送上級法院」。告訴人或被害人如對於本判決不服者，應具備
理由請求檢察官上訴，其上訴期間之計算係以檢察官收受判決正
本之日期為準。
中　　華　　民　　國　　110 　年　　7 　　月　　29　　日
                                    書記官  吳佩芬